臺灣新北地方法院三重簡易庭民事判決
111年度重簡字第1262號
原      告  陳秀霞  

訴訟代理人  劉添錫律師
被      告  吳芳怡  
            王國堂  
            張家豪  
上列當事人間請求分割共有物事件，本院於民國111年8月11日言
詞辯論終結，判決如下：
　　主　    文
一、兩造共有如附表一所示之不動產，應予變價分割，所得價金
    由兩造按如附表二所示新北市○○區○○段000○號應有部分比例
    欄之比例分配之。
二、訴訟費用由兩造按如附表二之比例負擔。 　　
    事實及理由
壹、程序方面
　　被告經合法通知，均未於言詞辯論期日到場，核無民事訴訟
    法第386條所列各款情事，爰依原告之聲請，准由其一造辯
    論而為判決。
貳、實體方面
一、原告主張：如附表一所示土地及其上之建物（以下合稱系爭
    不動產）為兩造所共有。而系爭不動產並無因物之使用目的
    不能分割，亦無訂有不能分割之限制，原告既為共有人，自
    得請求分割，因考量建物分割顯有困難，既無法為原物分割
    ，為考量全體共有人使用收益，系爭不動產若採變賣方式分
    割，並將所得價金按兩造應有部分比例分配之，應係最符合
    全體共有人利益之分割方式。並聲明：如主文第1項所示。
二、被告均未於言詞辯論期日到庭，亦未提出書狀為任何聲明或
    陳述。
三、得心證之理由：
  ㈠按各共有人得隨時請求分割共有物，為民法第823條第1項前
    段所明定，此項規定，旨在消滅物之共有狀態，以利融通與
    增進經濟效益。又按共有物之分割，依共有人協議之方法行
    之。分割之方法不能協議決定，或於協議決定後因消滅時效
    完成經共有人拒絕履行者，法院得因任何共有人之請求，命
    為下列之分配：一、以原物分配於各共有人。但各共有人均
    受原物之分配顯有困難者，得將原物分配於部分共有人。二
    、原物分配顯有困難時，得變賣共有物，以價金分配於各共
    有人；或以原物之一部分分配於各共有人，他部分變賣，以
    價金分配於各共有人。以原物為分配時，如共有人中有未受
    分配，或不能按其應有部分受分配者，得以金錢補償之。以
    原物為分配時，因共有人之利益或其他必要情形，得就共有
    物之一部分仍維持共有。共有人相同之數不動產，除法令另
    有規定外，共有人得請求合併分割，民法第824條第1至5項
    亦定有明文。另分割共有物，究以原物分割或變價分配其價
    金，法院有自由裁量之權，不受共有人主張之拘束；應斟酌
    當事人之聲明，共有物之性質、經濟效用及全體共有人利益
    等，公平裁量（最高法院98年度台上字第2058號判決要旨參
    照）。
  ㈢經查，系爭不動產為兩造共有，兩造間復無不分割之約定，
    亦無因物之使用目的不能分割情形，且於起訴前無法協議分
    割，又本件原告訴請裁判分割之系爭房屋為一層樓公寓建築
    ，依原告所提出之附表一所示土地登記第三類謄本（本院卷
    第17、19頁），附表一所示土地為附表建物所坐落之基地，
    使用上具有整體不可分性。再者，系爭房屋總面積為75.93
    平方公尺，面積非大，僅有一對外通行之獨立出入口，若將
    系爭房屋內部空間一個共有人應有部分比例分割，部分分得
    建物之人所分得空間將過於狹小，亦無對外獨立出入口，將
    面臨共用出入口，故系爭房屋一旦原物分割後，在使用上恐
    致諸多不便；且依系爭房屋建物登記謄本記載，共有人中除
    吳芳怡外，其餘共有人均係拍賣取得系爭房屋之應有部分，
    且依原告所述，伊與被告王國堂、張家豪目前均未使用系爭
    房屋，兩造復均未明示願意分得系爭房地，並以金錢補償另
    一共有人，且如將原物分割予部分共有人，並就其餘共有人
    給予金錢補償，亦難以認定何人應取得原物、何人應受金錢
    補償之標準，兩造均未表明鑑價意願，本院自無從依此分割
    方式將系爭房屋分配予兩造之一方，否則徒使法律關係複雜
    化，減損建物之經濟價值，可認系爭不動產應有難以為原物
    分割之情形。
　㈣次查，系爭建物係為一層樓公寓，位於新莊區中心地帶，周
    便公共設施、商店林立，生活機能尚屬完善，易於變賣，透
    過拍賣程序，可由單獨一人或少數人取得，而保持系爭房地
    之完整性、發揮最大經濟效益；又系爭不動產，依原告所述
    係被告吳芳怡占有使用，惟民法第824條第7項亦訂有：「變
    賣共有物時，除買受人為共有人外，共有人有依相同條件優
    先承買之權，有2人以上願優先承買者，以抽籤定之」之明
    文，核其立法理由，乃共有物變價分割之裁判，係賦予各共
    有人變賣共有物，分配價金之權利，故於變價分配之執行程
    序，為使共有人能繼續其投資規劃，維持共有物之經濟效益
    ，並兼顧共有人對共有物之特殊感情，爰訂定變價分配時，
    共有人有依相同條件優先承買之權。準此，倘共有人認有繼
    續維持系爭房屋所有權之必要，除得於變價分配程序中自行
    投標應買，並得在非系爭房屋共有人標得系爭房地時行使依
    相同條件優先承買之權利，其權利仍同獲保障；本院另審酌
    系爭房屋性質、面積，無法以原物分配於各共有人，而無從
    採取824條第2項第1款前段之分割方法，已如前述；且若將
    原物全部分配於部分共有人，就未受分配系爭房屋或不能按
    應有部分受分配房地之其他共有人，以金錢補償之，雖一方
    面受分配房屋之共有人所分得之系爭房屋得受有相當之經濟
    價值，然倘將系爭房屋分割由原告或被告一人單獨取得，對
    其餘之共有人而言，亦未必公平。此外，兩造對金錢補償或
    向他方買回之金額並無任何共識，更無人表明有意願對系爭
    房地實施鑑價並負擔鑑價所需費用，參以兩造已因系爭房屋
    無法達成協議而衍生本件訴訟，為免日後再生金錢補償糾紛
    ，亦不宜採取此種分割方式。
　㈤本院斟酌系爭房屋之型態、建築結構及使用情形、經濟效用
    、兩造之利益等一切情形後，認為系爭房屋之分割方法，應
    以變賣共有物後以價金按兩造之所有權之權利範圍比例分配
    於兩造之方式較為適當，並得獲取系爭房屋之最大經濟效用
    及全體共有人利益，又部分共有人若希望維持系爭房屋之所
    有權，仍得於拍賣程序中自行出價應買以取得所有權。從而
    ，原告依民法第824條第2項之規定，起訴請求分割兩造共有
    之系爭房屋為有理由，應准予分割，其分割方法則應以變價
    分割之方式，並將變賣系爭房地後所得價金由原告、被告按
    如附表二所示之權利範圍比例分配，較符合共有人之最大利
    益，且符合公平，爰判決如主文第1項所示；至於系爭房屋
    增建部分而與系爭房屋具有一體不可分性，應於執行變價程
    序時另加以實施測量後一併拍賣，再將拍賣所得金額併依附
    表二所示之比例分配予各共有人，附此敘明。
四、從而，原告依民法第824條規定，起訴請求分割兩造共有之
    系爭房地，為有理由，應予准許，其分割方法則應以變賣分
    割之方式為宜，亦即變賣系爭房屋後所得價金由兩造按應有
    部分比例分配，爰判決如主文第1項所示。
五、本件係因分割共有物而涉訟，本院審酌何種分割方法較能增
    進共有物之經濟效益，並兼顧共有人利益，以決定適當之分
    割方法，不因由何造起訴而有不同，如僅因法院准原告分割
    共有物之請求，即命任一被告負擔全部訴訟費用，不免失衡
    ，是本院認應由兩造按如附表二所示之應有部分比例負擔訴
    訟費用，始為公允，爰判決如主文第2項所示。
六、本件事證已臻明確，兩造其餘攻防方法及所提證據，核與判
    決結果不生影響，無庸逐一論述。
七、訴訟費用負擔之依據：民事訴訟法第80條之1。
中　　華　　民　　國　　111 　年　　8 　　月　　25　　日
                  三重簡易庭  法  官  王凱俐
以上正本係照原本作成。
如不服本判決，應於送達後20日內，向本院提出上訴狀並表明上
訴理由，如於本判決宣示後送達前提起上訴者，應於判決送達後
20日內補提上訴理由書（須附繕本）。
如委任律師提起上訴者，應一併繳納上訴審裁判費。
中　　華　　民　　國　　111 　年　　8 　　月　　25　　日
                              書記官  李采錡
　　　　　　　　　　　　　　　
附表一：
編號 土地坐落 面積 應有部分 1 新北市○○區○○段0000地號 2956.69平方公尺 192/30000 

編號 建號 基地座落 建築式樣主要建築材料及房屋層數 建物面積合計(平方公尺)  權利範圍   建物門牌  樓層面積 附屬建物主要 建築材料及用途  1 258 新北市○○區○○段0000地號 住家用、5層鋼筋混凝土造 5樓：75.93 合計：75.93  陽台2.88 1/1   新北市○○區○○街00號5樓     2 6107 新北市○○區○○段0000地號  第五層增建部分：3.36 頂樓未登記增建：37.41 合計：40.77  1/1   新北市○○區○○街00號5樓      備考 頂樓增建部分     

附表二：各共有人應有部分比例
編號 姓名 新北市○○區○○段000 ○號 應有部分比例 新北市○○區○○段0000地號 應有部分比例 1 吳芳怡 1/3 64/30000 2 王國堂 2/30 128/300000 3 陳秀霞 2/30 128/300000 4 張家豪 16/30 1024/300000